臺灣高等法院民事判決
111年度上字第235號
上  訴  人  陳淑姍   
訴訟代理人  林殷廷律師
            周宇修律師
            李郁婷律師
被  上訴人  龍建霖  


訴訟代理人  王廸吾律師
複  代理人  劉醇皓律師
上列當事人間請求履行契約事件，上訴人對於中華民國110年12
月24日臺灣臺北地方法院109年度訴字第4360號第一審判決提起
上訴，本院於111年11月1日言詞辯論終結，判決如下：
    主  文
一、原判決關於駁回上訴人後開第二項之訴部分，及該部分訴訟
    費用之裁判均廢棄。
二、被上訴人應給付上訴人新臺幣參佰柒拾參萬貳仟貳佰參拾元
    ，及自民國一○九年八月二十五日起至清償日止，按週年利
    率百分之五計算之利息。
三、第一、二審訴訟費用，除撤回起訴部分外，由被上訴人負擔
    。
    事實及理由
壹、程序方面：
一、按不變更訴訟標的，而補充或更正事實上或法律上之陳述者
    ，非為訴之變更或追加，民事訴訟法第256條定有明文。上
    訴人於原審主張：原審備位之訴被告長瑞實業有限公司（下
    稱長瑞公司）係伊與被上訴人共同出資設立，出資額比例各
    2分之1，伊於民國（下同）94年間退出經營，兩造乃於94年
    7月間達成協議（下稱系爭協議），約定各自分配取得長瑞
    公司營業淨利2分之1，亦即伊取得新臺幣（下同）1373萬22
    30元（內含出資額250萬元），被上訴人則將其應受分配數
    額部分轉作出資，補足伊取走之資本額，以維持長瑞公司之
    資本，有長瑞公司94年7月1日轉帳傳票（下稱系爭轉帳傳票
    ，詳如附表所載）可證，爰依系爭協議之約定請求被上訴人
    給付伊373萬2230元本息，基礎事實為系爭轉帳傳票發生之
    法律關係等語（見原審卷第350、351、401-402、428頁）。
    嗣於本院審理時主張：兩造係於94年7月1日以口頭達成系爭
    協議，並簽署系爭轉帳傳票，於系爭轉帳傳票記載摘要，伊
    於拆夥後得自長瑞公司領取出資額及營業淨利共計1373萬22
    30元等語（見本院卷第128-129、336頁），經核上訴人於原
    審及本院均係基於兩造間於94年7月1日成立之系爭協議為請
    求，系爭轉帳傳票僅係用以證明系爭協議存在之證據，並非
    訴訟標的，上訴人於本院前開主張係補充事實上之陳述，非
    為訴之變更或追加，被上訴人抗辯：上訴人於本院所為係屬
    訴之變更，伊不同意云云，洵非可採。
二、次按未於準備程序主張之事項，於準備程序後行言詞辯論時
    ，不得主張之，民事訴訟法第276 條第1項定有明文。查被
    上訴人於本院111年9月22日準備程序終結後，始於111年10
    月27日提出上訴人隱匿訴外人龍慧璇非被上訴人親生子女，
    被上訴人得依不當得利之法律關係請求上訴人返還代墊扶養
    費用307萬3734元，及依民法第184條第1項前段、第195條第
    1項、第3項規定，請求上訴人賠償精神慰撫金300萬元，並
    以上開債權於本件為抵銷抗辯（見本院卷第387-397頁）。
    經核被上訴人所為抵銷抗辯，係於本院準備程序終結後始提
    出，而上訴人係於109年6月30日提起本件訴訟（見原審卷第
    11頁），被上訴人抗辯龍慧璇非其親生子女之事實，業經原
    法院於108年2月18日以108年度家調裁字第13號裁定確認（
    見本院卷第399-401頁），本件訴訟歷時已久，被上訴人非
    無提出上開抵銷抗辯之機會，惟遲至第二審準備程序終結後
    始提出，不予准許難認有何顯失公平情事，爰不許被上訴人
    提出此項抵銷抗辯。被上訴人辯稱：如不許伊提出上開抵銷
    抗辯，有民事訴訟法第276條第1項第4款顯失公平之情形云
    云，難認可採。
貳、實體方面：
一、上訴人主張：長瑞公司於86年間設立，伊擔任最大股東、董
    事，並掌理會計職務，89年以後長瑞公司董事變更登記為被
    上訴人，惟伊仍與被上訴人共同經營長瑞公司，並掌管會計
    職務。嗣伊與被上訴人於93年4月28日協議離婚，伊於94年7
    月1日自長瑞公司離職，並與被上訴人協議拆夥，經結算後
    伊可自長瑞公司領取出資額及營業淨利共計1373萬2230元，
    此為伊轉讓出資額予被上訴人之對價，伊乃於94年7月1日製
    作系爭轉帳傳票，在貸方記載：「會計科目：銀行存款」、
    「摘要：拆夥後應付退夥人營業淨利1/2」、「金額：13,73
    2,230元」，並經被上訴人在系爭轉帳傳票左下角核准欄簽
    名後，於94年7月6日自長瑞公司名下台北富邦商業銀行新店
    分行帳戶（帳號000000000000，下稱長瑞公司台北富邦銀行
    帳戶）匯款1000萬元予伊，被上訴人尚餘373萬2230元未給
    付。又被上訴人於另案即兩造間返還借名登記出資額事件（
    下稱另案）以伊於94年7月1日退夥為由，依借名登記之法律
    關係，請求伊應將登記之出資額200萬元移轉登記予被上訴
    人，經原法院107年11月27日106年度訴字第2097號、本院10
    9年3月10日107年度上字第1560號判決伊敗訴，伊聲明不服
    ，提起第三審上訴，經最高法院於109年6月10日以109年度
    台上字第1472號裁定駁回上訴確定（下稱另案確定判決），
    另案確定判決既已認定系爭轉帳傳票所載金額為兩造拆夥之
    對價即轉讓出資額之對價，被上訴人自不得再為相反之主張
    。爰依系爭協議之約定，請求被上訴人應給付伊373萬2230
    元，及自94年7月7日起至清償日止，按週年利率5%計算之利
    息等語。原審為上訴人敗訴之判決，上訴人聲明不服，提起
    上訴後，於本院減縮利息起算日，合於民事訴訟法第446條
    第1項、第255條第1項第3款規定，應予准許。上訴聲明：㈠
    原判決關於駁回上訴人後開第㈡項之訴部分廢棄；㈡被上訴人
    應給付給付上訴人373萬2230元，及自109年8月25日（即起
    訴狀繕本送達翌日，見原審卷第57頁）起至清償日止，按週
    年利率5%計算之利息（上訴人於本院審理中撤回備位之訴起
    訴，經長瑞公司同意，故備位之訴及前開減縮部分，均非本
    院審理範圍，茲不贅述，見本院卷第407、408頁）。
二、被上訴人則以：系爭轉帳傳票為商業會計之記帳憑證，僅能
    證明長瑞公司會計帳務之事實，尚無從證明伊在系爭轉帳傳
    票簽名時，内心有與上訴人簽訂契約之效果意思，自不足認
    定兩造間有達成系爭協議之意思表示合致。長瑞公司自設立
    時起，由上訴人負責會計職務，掌管銀行存摺及傳票憑證，
    伊係106年間另案起訴前整理資料時，始知悉上訴人自長瑞
    公司台北富邦銀行帳戶匯款1000萬元至其帳戶之事實。又依
    系爭轉帳傳票記載可知，長瑞公司當時資產總價值為1373萬
    2230元，倘兩造拆夥，各應分得一半即686萬6115元，不可
    能協議長瑞公司總資產均由上訴人取得，足見兩造間應無系
    爭協議存在。系爭轉帳傳票所載金額實為長瑞公司94年度第
    2次分紅，上訴人之紅利給付請求權已罹於民法第126條規定
    之5年時效而消滅，伊得拒絕給付等語，資為抗辯。答辯聲
    明：上訴駁回。
三、兩造不爭執事項（見本院卷第131-132、174頁）：
  ㈠長瑞公司於86年12月10日設立登記，上訴人與被上訴人各出
    資250萬元，由上訴人擔任董事並掌理會計職務，89年9月15
    日以後長瑞公司董事變更登記為被上訴人，由被上訴人擔任
    董事長，有長瑞公司股東同意書影本及長瑞公司經濟部商工
    登記公示資料可稽（見原審卷第41頁、本院卷第87頁）。
  ㈡上訴人與被上訴人於93年4月28日協議離婚並辦理登記，有離
    婚協議書影本及上訴人個人戶籍資料可稽（見原審卷第73頁
    、本院卷第435頁）。
  ㈢上訴人於94年7月1日自長瑞公司離職，並於同日製作系爭轉
    帳傳票，內容如附表所示，被上訴人在系爭轉帳傳票左下角
    核准欄位簽「龍」字，有系爭轉帳傳票影本可稽（見原審卷
    第23頁）。
  ㈣長瑞公司台北富邦銀行帳戶於94年7月6日匯款1000萬元予上
    訴人，上開匯款交易紀錄旁手寫註記「拆夥」2字，有長瑞
    公司上開帳戶存摺交易明細影本可稽（見原審卷第25-26頁
    ）。
  ㈤訴外人黃惠齡自94年7月18日起在長瑞公司擔任會計，其於系
    爭轉帳傳票貸方會計科目「銀行存款」上方手寫註記「×」
    ，並於空白處手寫註記「7/6銀行只支付10,000,000應付3,7
    32,230」等字，有系爭轉帳傳票影本在卷可稽（原審卷第28
    、75頁）。
  ㈥上訴人於109年6月18日以台北北門郵局第2166號存證信函通
    知被上訴人應給付373萬2230元，經被上訴人於同年月19日
    收受，有上開存證信函及中華郵政掛號收件回執影本可稽（
    見原審卷第33-39、121-123頁）。
四、得心證之理由：
　㈠上訴人主張：兩造於94年7月1日達成系爭協議，約定伊自長
    瑞公司退夥，並可自長瑞公司領取出資額及營業淨利共計13
    73萬2230元，長瑞公司台北富邦銀行帳戶於94年7月6日匯款
    1000萬元予伊，被上訴人尚餘373萬2230元未為給付等情，
    業據其提出系爭轉帳傳票、長瑞公司台北富邦銀行帳戶交易
    明細影本為證（見原審卷第23-26頁）。觀諸系爭轉帳傳票
    貸方「摘要」欄記載「拆夥後應付退夥人營業淨利1/2」，
    金額欄記載「13732230」，被上訴人並在系爭轉帳傳票左下
    角核准欄位簽「龍」字，且長瑞公司台北富邦銀行帳戶確有
    於94年7月6日匯款1000萬元至上訴人之帳戶，該筆交易紀錄
    旁手寫註記「拆夥」2字等情，為兩造所不爭執（見兩造不
    爭執事項㈢、㈣），加以證人黃惠齡於另案證稱：伊於94年7
    月18日至長瑞公司與上訴人辦理交接，上訴人有告知伊她與
    被上訴人已拆夥，伊確實有看到1份結算報表，是長瑞公司
    的資產負債表，但沒有看過兩造間結算退夥金的表格，上訴
    人在退夥之前曾製作過1張會計傳票（即系爭轉帳傳票），
    該傳票記載1373萬2230元，上訴人在伊到職前已經先領走10
    00萬元，剩餘的373萬2230元一直掛在長瑞公司的應付帳款
    。上訴人與伊交接時有將該傳票及長瑞公司存摺交付伊，長
    瑞公司存摺交易明細有領款1000萬元的紀錄，伊認為是上訴
    人領走，該筆1000萬元支出旁手寫註記「拆夥」2字是上訴
    人寫的，金額是轉入上訴人的帳戶等語（見原審卷第27-28
    頁），足見兩造於94年7月1日確曾協議拆夥，上訴人退出長
    瑞公司經營，經兩造結算後，約定上訴人得取回出資額及營
    業淨利2分之1共計373萬2230元。
　㈡又另案確定判決認定上訴人於94年7月1日製作之系爭轉帳傳
    票上會計科目欄記載「銀行存款」，摘要欄記載「拆夥後應
    付退夥人營業淨利1/2」，及於94年1月28日自長瑞公司台北
    富邦銀行帳戶提領800萬元，並於該筆交易紀錄後記載「分
    紅」，而於當日上訴人及被上訴人之銀行帳戶均各存入400
    萬元，堪認上訴人係以2人共同按2分之1比例出資設立長瑞
    公司之認識，而為上開會計及財務之管理處分，長瑞公司應
    係兩造以2分之1比例各出資250萬元所設立，參諸系爭轉帳
    傳票摘要欄記載「拆夥後應付退夥人營業淨利1/2」，金額
    欄記載「13732230」，並於下方手寫「銀行只支付10,000,0
    00」、「應付3,732,230」，及長瑞公司台北富邦銀行帳戶
    於94年7月6日轉支1000萬元存入上訴人帳戶，且該筆交易紀
    錄經上訴人親自記載「拆夥」等情，足認上訴人於94年7月1
    日因拆夥後結算可自長瑞公司領取之出資額及營業淨利共計
    1373萬2230元，且已於94年7月6日自長瑞公司台北富邦銀行
    帳戶匯款1000萬元至其帳戶，上訴人有不欲繼續與被上訴人
    共同出資經營長瑞公司，而退出其擔任長瑞公司實質股東身
    分之意思，並於94年7月1日自長瑞公司退股，兩造按2分之1
    比例分配利益，但被上訴人並未領取淨利，而係轉作為補足
    其在長瑞公司之出資額，且上訴人於拆夥後，仍登記為長瑞
    公司之股東，兩造間成立借名登記契約等情（見本院卷第69
    -72頁），兩造均為另案當事人，自應受另案確定判決之拘
    束，益徵兩造確有達成上訴人將其所有長瑞公司出資額全部
    及可分配營業淨利以1373萬2230元之對價轉讓予被上訴人，
    由被上訴人繼續經營長瑞公司，上訴人則退出經營之意思表
    示合致，被上訴人並同意上訴人製作系爭轉帳傳票，將上開
    金額列為長瑞公司之應付帳款，由上訴人自長瑞公司台北富
    邦銀行帳戶領取其中1000萬元。是以，上訴人主張兩造間存
    在系爭協議等語，應為可採。
　㈢被上訴人雖抗辯：系爭轉帳傳票為商業會計之記帳憑證，僅
    能證明長瑞公司會計帳務之事實，尚無從證明伊在系爭轉帳
    傳票簽名時，内心有與上訴人簽訂契約之效果意思，自不足
    認定兩造間有達成系爭協議之意思表示合致，伊係於106年
    間另案起訴前整理資料時，始知悉長瑞公司台北富邦銀行帳
    戶有匯款1000萬元予上訴人之事實。又依系爭轉帳傳票記載
    可知，長瑞公司當時資產總價值為1373萬2230元，倘兩造拆
    夥，各應分得一半即686萬6115元，不可能協議長瑞公司總
    資產均由上訴人取得，足見兩造間並無系爭協議存在云云。
    惟查，系爭轉帳傳票固屬商業會計之記帳憑證，然非不得作
    為兩造間存在系爭協議之佐據，由被上訴人於系爭轉帳傳票
    核准欄親簽「龍」字，可知兩造確有就系爭轉帳傳票之內容
    達成意思表示合致。參以被上訴人在另案起訴狀記載：「……
    長瑞公司設立後，即由原告（即被上訴人）及被告陳淑珊（
    即上訴人）夫妻2人共同經營……。直至93年4月，被告陳淑姍
    與原告離婚後，無法再共同經營事業，遂依被告陳淑姍之要
    求，雙方協議：結算拆夥，被告陳淑姍之出資額由原告承受
    ，惟仍借以被告陳淑姍之名義登記。被告陳淑姍即於94年7
    月1日親手結算製作『拆夥轉帳傳票』（即系爭轉帳傳票），
    並於同年7月6日自長瑞公司帳戶匯款1000萬元至伊個人帳戶
    ……，並退出公司經營……」等語（見本院卷第242頁），復於1
    06年9月27日民事言詞辯論㈠狀記載：「……迄至93年4月，被
    告陳淑姍與原告離婚後，因雙方已無法繼續共同經營事業，
    故協議結算拆夥。被告陳淑姍遂於94年7月1日親自製作轉帳
    傳票，其上載明『拆夥後應付退夥人營業淨利1/2』，經原告
    簽名同意後，於同年7月6日自長瑞公司帳戶匯款1千萬元至
    其個人帳戶，被告陳淑姍並於存摺該筆轉出記錄旁親筆註記
    『拆夥』字樣……」等語（見另案一審卷一第74頁背面），可見
    被上訴人亦承認兩造於離婚後，無法共同經營長瑞公司，因
    而協議結算拆夥，上訴人並製作系爭轉帳傳票，經被上訴人
    簽名同意後，自長瑞公司台北富邦銀行帳戶匯款1000萬元予
    上訴人，足認系爭轉帳傳票所載「拆夥後應付退夥人營業淨
    利1/2」及金額1373萬2230元，係經兩造協議之內容，被上
    訴人自應受兩造約定之拘束。至於系爭轉帳傳票借方會計科
    目「前期損益」及「生財設備」之摘要欄分別記載「至74.1
    .31止。74.2.1～74.6.30營業淨利為1,780,244」及「佛桌原
    付38萬元追加8萬元共46萬元」，貸方會計科目「銀行存款
    」之摘要欄記載「拆夥後應付退夥人營業淨利1/2」，且借
    方及貸方之金額均為「13,732,230元」，僅能證明長瑞公司
    為支付「拆夥後應付退夥人營業淨利1/2」1373萬2230元，
    而減少銀行存款1373萬2230元，尚無從據此推論長瑞公司當
    時之總資產為1373萬2230元，被上訴人辯稱：長瑞公司當時
    總資產為1373萬2230元，兩造不可能協議由上訴人取得長瑞
    公司全部資產，足見兩造間並無系爭協議存在云云，不足採
    信。
　㈣又被上訴人辯稱：系爭轉帳傳票所載金額為長瑞公司94年度
    第2次分紅，上訴人之紅利給付請求權已罹於民法第126條規
    定之5年時效而消滅，伊得拒絕給付云云。惟查，依長瑞公
    司當時公司章程第13條規定：「本公司年度總決算，如有盈
    餘，應先提繳稅款，彌補已往虧損，次提百分之10為法定盈
    餘公積金、其餘除派付股息外，如尚有盈餘作百分比再分派
    如左：㈠股東紅利百分之80；㈡董事酬勞百分之10；㈢員工紅
    利百分之10」（見本院卷425頁），足見長瑞公司之年度盈
    餘應先扣除稅款、法定盈餘公積金及派付股息後，始得分派
    股東或員工紅利，而長瑞公司於94年1月28日已依兩造各2分
    之1之比例進行盈餘分配，即兩造各分得400萬元，有長瑞公
    司108年4月12日函文暨所附存摺交易明細（其上記載長瑞公
    司台北富邦銀行帳戶於94年1月28日支出800萬元，交易紀錄
    旁手寫註記「分紅」）、存款取款及存入憑條影本可佐（見
    另案二審卷一第233-241頁），依前開章程規定，應無於同
    年7月1日再為分紅之可能，被上訴人辯稱：系爭轉帳傳票所
    載金額為94年度第2次分紅云云，尚難採信。又上訴人雖於
    系爭轉帳傳票上記載「拆夥」、「退夥」字樣，然有限公司
    並無退股制度，參以被上訴人於另案起訴狀表明上訴人之出
    資額由其承受，已如前述，堪認系爭協議性質上應屬兩造間
    就上訴人轉讓其所有長瑞公司出資額及可分配營業淨利之約
    定，即上訴人將其所有長瑞公司全部出資額及可分配營業淨
    利以1373萬2,230元之對價轉讓予被上訴人，並退出長瑞公
    司之經營，由被上訴人繼續經營長瑞公司。是以，系爭轉帳
    傳票所載「拆夥後應付退夥人營業淨利1/2」、「13,732,23
    0元」，並非分紅，自不適用民法第126條規定之5年時效，
    被上訴人辯稱：上訴人之請求權已罹於5年時效而消滅，伊
    得拒絕給付云云，洵屬無據。從而，上訴人依系爭協議之約
    定，請求被上訴人給付餘款373萬2230元，核屬有據。
五、綜上所述，上訴人依系爭協議之約定，請求被上訴人給付37
    3萬2230元，及自起訴狀繕本送達翌日即109年8月25日（見
    原審卷第57頁）起至清償日止，按週年利率5%計算之利息，
    為有理由，應予准許。原審就此部分為上訴人敗訴之判決，
    自有未洽。上訴意旨指摘原判決此部分不當，求予廢棄改判
    ，為有理由，爰由本院予以廢棄改判如主文第2項所示。
六、本件事證已臻明確，兩造其餘之攻擊或防禦方法及所用之證
    據，經本院斟酌後，認為均不足以影響本判決之結果，爰不
    逐一論列，附此敘明。
七、據上論結，本件上訴為有理由，依民事訴訟法第450條、第7
    8條，判決如主文。
中　　華　　民　　國　　111 　年　　11　　月　　22　　日
                  民事第二十四庭
                        審判長法  官  鍾素鳳
                              法  官  陳心婷
                              法  官  郭俊德
附表：
借方   貸方   會計科目 摘要 金額 會計科目 摘要 金額 前期損益 至74.1.31止。74.2.1～74.6.30營業淨利為1,780,244元 13,272,230元 銀行存款 拆夥後應付退夥人營業淨利1/2 13,732,230元 生財設備 佛桌原付38萬元追加8萬元共46萬元 460,000元    合      計  13,732,230元 合      計  13,732,230元 
正本係照原本作成。
如不服本判決，應於收受送達後20日內向本院提出上訴書狀，其
未表明上訴理由者，應於提出上訴後20日內向本院補提理由書狀
（均須按他造當事人之人數附繕本）上訴時應提出委任律師或具
有律師資格之人之委任狀；委任有律師資格者，另應附具律師資
格證書及釋明委任人與受任人有民事訴訟法第466條之1第1項但
書或第2項所定關係之釋明文書影本。如委任律師提起上訴者，
應一併繳納上訴審裁判費。
中　　華　　民　　國　　111 　年　　11　　月　　22　　日
  　　　　　　　　　　　　　書記官  葉國乾